臺灣臺北地方法院民事判決　九十年保險字第一九一號
　　原　　　告　　奧多廣告股份有限公司
　　法定代理人　　乙○○
　　法定代理人　　甲○○
　　訴訟代理人　　丙○○
右當事人間請求給付保險金事件，本院判決如左：
    主    文
原告之訴及假執行之聲請均駁回。
訴訟費用由原告負擔。
    事    實
壹、原告方面：
一、聲明：（一）被告應給付原告新台幣（下同）佰陸拾萬柒仟玖佰伍拾肆元，
　　　　　　　　暨自起訴狀繕本送達翌日起至清償之日止，按年息百分之五計算之
　　　　　　　　利息。
    　　　（二）原告願供擔保請准宣告假執行。
二、陳述：
（一）原告就台北市捷運公司台北車站內之廣告燈箱一五八座（之後於民國九十年六
      月十六日更改為廣告燈箱一五四座、電扶梯貼紙十座、布旗八座，餘無變更。
      ）、圓型燈柱二十座、三面轉體一座及魚缸二座等標的物，與被告簽訂電子設
      備綜合保險契約，保險期間自九十年一月一日至九十一年一月一日，保險標的
　　　總額為三仟零四十六萬元，雙方又就前開標的物簽訂有附加條款，被告對於保
　　　險標的物因颱風、洪水、地震、火山爆發或海嘯所致之毀損或滅失，亦應負賠
　　　償之責。嗣九十年九月間因納莉颱風創侵襲台灣，將台北市捷運公司台北車站
　　　予以淹沒，致原告之上開投保標的物遭受嚴重損失，原告已於九十年九月十七
　　　日向被告為出險之通知，並於九十年十月四日檢具賠償通知書向被告請求給付
　　　，然被告拒不給付，原告為此提起本訴。
（二）關於系爭保險契約承保範圍之解釋：
　　　１、依系爭契約基本條款第九條第二項本文、第一款及特約條款之約定，本件
　　　　　事故之發生原因即納莉颱風侵襲全台，因而造成之保險標的物之毀損，被
　　　　　告自應負損害賠償責任。
      ２、依保險法第五十四條第二項規定，保險契約之解釋，應探求當事人之真意
          ，如有疑義時，以作有利於被保險人之解釋為原則。本件保險標的物係置
          放於台北捷運站，乃位於地下室或低於地面之處所，此為公眾及被告訂立
          保險契約時所明知，原告訂約時即慮及有洪水侵及保險標的物之危險，兩
          造既有特約條款之約定，基於契約當事人之真意，系爭保險事故應包含在
          內，且縱有疑義，亦應為有利於被保險人即原告之解釋。
（三）對被告抗辯之陳述：
　　　１、核保與否乃被告之自由，被告核保時自應明知置放保險標的物所在之台北
　　　　　車站捷運站，係位於地下室或低於地面之處所，縱保險經紀人於仲介保險
　　　　　時有所疏失，被告於核保時豈無疏失，且有何規定可將保險經紀人之疏失
　　　　　歸責於原告，而不作對原告有利之解釋。
      ２、若被告之解釋可以成立，則因系爭保險標的物係位於地下室或低於地面之
          處所，則原告加保特約條款有何實益，被告豈非坐收保費而無保險責任，
          此豈是原告加保之本意。
      ３、原告因本件事故所生之損害三百六十三萬七千九百五十四元，已提出憑證
          可稽，此求償金額是以修復之費用為基準，包括更換零組件及工資之費用
          在內，被告之否認並無理由，且被告抗辯扣除折舊亦屬不當，因本件情況
          應適用「可修復」之約定，而不能扣除折舊。
三、證據：提出保險單、保險事故通知書、賠償申請書、報價單、估價單、統一發票
    　　　及收據各一份為證（以上皆為影本）。
貳、被告方面：
一、聲明：（一）原告之訴駁回。
    　　　（二）如受不利判決，請准供擔保免為假執行。
二、陳述：
（一）原告請求賠償之事故為「不保事項」，被告不負理賠義務：
　　　１、依系爭保險契約基本條款第一條約定，如事故係不保事項，被告即不負賠
　　　　　償責任。至不保事項，依系爭保險契約第九條第二項第一款為「直接或間
　　　　　接因颱風、洪水、地震、火山爆發或海嘯所致之毀損或滅失」，及同項第
　　　　　二款為「保險標的物置存於地下室或低於地面處所，因淹水或漲水所致之
　　　　　毀損或滅失」。不保事項除經被告書面同意加保者外，不負賠償之責。
      ２、原告簽約時，被告僅同意就第一款所列「直接或間接因颱風、洪水、地震
          、火山爆發或海嘯所致之毀損或滅失」之不保事項予以加保，並未就第二
          款所列「保險標的物置存於地下室或低於地面處所，因淹水或漲水所致之
          毀損或滅失」之不保事項加保，被告不負賠償責任。
（二）系爭保險契約第九條第二項第一款與第二款，為不同之不保事項，不容混為一
      談：
      １、蓋保險契約所承保之各個意外事故及不保事項，其發生機率互不相同，其
          保險費率亦屬有間。而保險費率係由精算師根據事故發生之機率及保險公
          司所承擔之危險責任，加以精算所得，恆有一定之對價關係存在。不保事
          項之目的，在於維持保險費率合理且適當之水準，如須加保「不保事項」
          範圍內之危險事故，即須加繳額外之保費。因此，系爭保險契約第九條第
          二項第一款及第二款所列之不保事項，既屬於不同之危險，被保險人僅就
          該第一款之事故加保，自不包括第二款在內。
      ２、本件保險契約不保事項第九條第二項第一款所列之事故範圍即「直接或間
          接因颱風、洪水、地震、火山爆發或海嘯所致之毀損或滅失」，與該項第
          二款事故範圍即「保險標的物置存於地下室或低於地面處所，因淹水或漲
          水所致之毀損或滅失」，兩者之危險發生機率並不相同，不容混為一談。
      ３、而且，保險標的物置放於地下室或低於地面處所，其遭受淹水、漲水致生
          毀損或滅失之危險發生機率，遠高於颱風、洪水所致毀損或滅失之危險發
          生機率。蓋淹水、漲水之發生原因，並不侷限於颱風、洪水，如水管爆裂
          、下水道污水排放或建築結構不良等，均有可能造成地下室或低於地面處
          所淹水、漲水。因此，原告既僅加保系爭保險契約第九條第二項第一款所
          列之之危險事故，於本件即無法請求理賠。
      ４、原告雖主張如依此解釋，則被告豈不坐領保險費但不負任何責任云云，惟
          系爭保險契約第九條第二項第二款所指之不保事項，僅專指發生於地下室
          或低於地面處所之淹水或漲水之損害，是如因淹水、漲水造成地面上之損
          害，或於地下室或地面處所因淹水、漲水以外原因（如竊盜、故意毀損或
          縱火等）所造成之損害，仍屬理賠範圍，是原告之主張不可採信。
（三）本件保險契約之約定並無不明確之情形：
      １、本件保險契約之訂立，係由原告委託之保險經紀人向被告洽商辦理。而保
          單第九條第二項第一款及第二款所列之不保事項，屬於不同之危險，此為
          保險實務眾所周知之事實，且國內各保險公司之電子設備綜合保險單，亦
          將淹水、漲水所致置於地下室之保險標的物之毀損滅失單獨列為不保事項
          ，以別於颱風、洪水所致置於地面層以上保險標的物之毀損滅失。
      ２、保險經紀人既為領有專門執照聯繫安排締結保險契約之人，對此項保險實
          務自無不知之理，則原告按保險經紀人之建議，並依契約所示文義向被告
          投保及加保，並無不明確之情形，是本件並無如保險法第五十四條第二項
          所規定之「於保險契約有疑義時」之情形。
（四）縱使原告得請求被告給付保險金，原告所提理賠金額之計算方式，亦與約定不
      符：
      １、本件保險標的物廣告燈箱、圓形燈柱等物件，原告於八十七、八十八年間
          即巳購置啟用，九十年九月納莉颱風來襲時，其實際價值自應按原告於八
          十七或八十八年間之購買價格扣減折舊額計算。之後，實際價值須再扣除
          殘餘物之價值，此始應為理賠之計算方式。惟原告並未按此計算，自有未
          合。
      ２、又本件保險契約已約定燈片損失之百分之五十及其他損失之百分之十為自
          負額，原告未將自負額扣除，亦有未合。
      ３、原告所提出之賠償申請書，僅為其片面所製作之清單，而非實際支出維修
          毀損所需之費用單據。
三、證據：提出保險契約及富邦產險電子設備綜合保險契約各一份為證（以上皆為影
    　　　本）
    理　　由
壹、程序方面：
    按訴狀送達後，原告不得將原訴變更或追加他訴，但如減縮應受判決事項之聲明
    ，不在此限，此民事訴訟法第二百五十五條第一項第三款定有明文。本件原告起
    訴時訴請被告給付三百八十三萬三千二百零三元，嗣於本院審理期間，減縮請求
    為三百六十三萬七千九百五十四元，核其所為，係應受判決事項聲明之減縮，依
    上開規定，自應准許。
貳、實體方面：
一、本件原告起訴主張：原告就台北市捷運公司台北車站內之廣告燈箱、電扶梯貼紙
    、布旗、圓型燈柱、三面轉體及魚缸等標的物，與被告簽訂電子設備綜合保險契
    約，保險期間自九十年一月一日至九十一年一月一日，保險標的總額為三仟零四
    十六萬元，雙方又就前開標的物簽訂有附加條款，被告對於保險標的物因颱風、
    洪水、地震、火山爆發或海嘯所致之毀損或滅失，亦應負賠償之責。嗣九十年九
    月間台北市捷運公司台北車站因納莉颱風來襲遭受淹沒，致原告之上開投保標的
    物遭受嚴重損失，原告已於九十年九月十七日向被告為出險之通知，並於九十年
    十月四日檢具賠償通知書向被告請求給付，然被告拒不給付，依系爭保險契約基
    本條款第九條第二項本文、第一款及特約條款之約定，被告應負損害賠償責任，
    及縱使系爭保險契約存在疑義，亦應為有利於原告之解釋等情。被告則以：原告
    簽約時，被告僅同意就「直接或間接因颱風、洪水、地震、火山爆發或海嘯所致
    之毀損或滅失」之不保事項予以加保，並未就「保險標的物置存於地下室或低於
    地面處所，因淹水或漲水所致之毀損或滅失」之不保事項加保，被告不負賠償責
    任，且此二不保事項不容混為一談，本件保險契約既無約定不明確之情形，即無
    保險法第五十四條第二項所規定「於保險契約有疑義時」之適用，及縱使原告得
    請求被告給付保險金，原告所提理賠金額之計算方式，亦與約定不符等語資為抗
    辯。
二、本件原告就台北市捷運公司台北車站內之廣告燈箱一五八座（之後於九十年六月
    十六日更改為廣告燈箱一五四座、電扶梯貼紙十座、布旗八座。）、圓型燈柱二
    十座、三面轉體一座及魚缸二座等標的物，與被告簽訂電子設備綜合保險契約，
    保險期間自九十年一月一日至九十一年一月一日，保險標的總額為新台幣三仟零
    四十六萬元，雙方又就前開標的物簽訂有附加條款，約定被告對於保險標的物因
    「颱風、洪水、地震、火山爆發或海嘯所致之毀損或滅失」及所生費用，亦應負
    賠償之責。嗣九十年九月間台北市捷運公司台北車站因納莉颱風來襲而遭洪水淹
    沒，原告已於九十年九月十七日向被告為出險之通知，並於九十年十月四日檢具
    賠償通知書向被告請求給付等情，為兩造所不爭，並有電子設備綜合保險單（見
    本院卷第九頁至第十三頁、第四十七頁至第五十六頁）、保險事故通知書（見本
    院卷第十四頁）及賠償申請書（見本院卷第十五頁）等多件影本在卷可稽，堪信
　　為真實，惟查：
　　（一）兩造所簽訂之電子設備綜合保險契約基本條款第一條約定：「本保險契約
　　　　　所載之電子設備在所載處所，於保險期間內，因突發而不可預料之意外事
　　　　　故所致之毀損或滅失，除約定不保事項外，本公司（即被告）對被保險人
　　　　　（即原告）負賠償之責。」（見本院卷第四十九頁），而有關約定不保事
　　　　　項，依該契約第九條第二項所示，包括「直接或間接因颱風、洪水、地震
　　　　　、火山爆發或海嘯所致之毀損或滅失」（第一款）及「保險標的物置存於
　　　　　地下室或低於地面處所，因淹水或漲水所致之毀損或滅失」（第二款），
　　　　　而該二款不保事項既分屬不同危險事故，且由系爭保險契約第九條第二項
　　　　　之條款已分列為三款，及兩造僅就上開第一款達成加保合意觀之，上開第
　　　　　一款與第二款應分屬不同之不保事項。
    （二）又按保險契約須符合對價平衡原則之要求，要保人所繳之保險費與保險人
          所承擔之危險間須有一定之對價平衡關係，此原則於保險契約之解釋時當
          然有其適用，是上開第一款與第二款既分屬不同之不保條款，則原告僅就
          第一款所列之事故加保，則其加保之效力自不及於第二款所列之事故。查
          ，原告僅就上開第一款所列事故加保，而本件系爭保險標的物損失之原因
          ，既屬上開第二款之事故範圍內，則依系爭契約之約定，本件事故即屬不
          保事項範圍內，被告自不負何損害賠償責任。
    （三）按保險契約之解釋，須探求契約當事人之真意，不能拘泥於所用之文字，
          此保險法第五十四條第二項前段固定有明文，但契約文字業已表示當事人
          之真意，無須別事探求者，即不得反捨契約文字而更為曲解，此有最高法
          院十七年度上字第一一一八號判例可供參照。本件原告雖主張被告於簽約
          時明知系爭保險標的物所在之捷運車站係位於地下，而仍同意原告加保，
          自應負責賠償云云。惟查本件之重點仍在雙方就系爭標的是否達成承保之
          合意，至於捷運車站係位於地面之下乙節，屬於公眾周知之事實，且亦為
          法院所知悉之事項，依民事訴訟法第二百七十八條第一項規定，固無庸舉
          證，然依此無法遽認被告於原告加保時已同意排除上開第二款之適用，況
          原告就此亦未提出何證據以實其說。而且，系爭保險契約中第九條第二項
          之不保條款既分列為三項，原告亦僅就其中之第一款加保，則依據保險法
          上之對價平衡原則及論理法則，實已足認兩造於原告加保時，並無排除上
          開第二款適用之意思存在，則基於上開第二款之約定，本件事故既屬不保
          範圍，原告前揭主張即無可採。
    （四）又按保險契約之解釋，如有疑義時，應作有利於被保險人之解釋，此保險
          法第五十四條第二項後段固定有明文，然如保險契約之解釋，依據兩造之
          真意並無疑義時，即應以當事人間之真意為基礎適用契約，並不當然作有
          利於被保險人之解釋。本件原告又主張系爭事故是否在不保事項範圍內，
          縱有疑義，依保險法第五十四條第二項規定，亦應作有利於被保險人之解
          釋云云。惟查，系爭保險契約第九條第二項第一款、第二款既分屬不同之
          不保事項，且原告加保第一款之事故時，並未排除第二款之適用等節既如
          上述，則縱本件事故因原告加保而無上開第一款不保事項之適用，然據上
          開第二款約定，本件事故仍屬不保事項範圍內，此於系爭契約之解釋上並
          無疑義可言，原告前揭主張，自不可採。
    （五）原告復主張系爭保險標的物本處於地面之下，且此亦為公眾明知，被告訂
          約時亦應慮及此點，且如不按此解釋，則被告豈不負任何責任云云。惟查
          ，系爭保險契約第九條第二項中之三款不保事項，在概念上本即有相互重
          疊之處，某一事故之發生，本即可能同時符合二款、甚至三款之不保事項
          。因此，原告僅就其中一款加保，如兩造間無特別約定之意思存在，實無
          法據此排除其他二款之適用，此無論從當事人之真意或從對價平衡原則來
          看，均甚明確。設如發生因颱風所造成之淹水致某地下室之安全設備失靈
          ，讓小偷有機可趁侵入該地下室竊盜電子設備之情況，因無颱風來臨，當
          不致有淹水發生，雖有淹水發生，然如非位於地下室，安全設備亦不致失
          靈，縱安全設備失靈，如無竊盜，亦非必然發生損失，是颱風、保險標的
          位於地下室、竊盜三者，既同為損害發生不可或缺之重要原因，該例即同
          時符合上開三款不保事項。設如原告主張之契約解釋方法成立，則原告只
          須於上開三款中，擇一加保即可，然此無異與對價平衡原則相違，並非可
          採，此適用於上例尤然。至原告所投保之保險標的物處於地面之下此點，
          雖係公眾周知之事實，然上開第二款係約定「保險標的物置存於地下室或
          低於地面處所，因淹水或漲水所致之毀損或滅失。」，僅排除淹水、漲水
          二者，其他如被告所稱之水管爆裂、下水道污水排放、建築結構不良等事
          故均未排除，是如該等事故發生時，即非此一不保條款所能排除，被告仍
          應理賠，是原告所稱被告不必負責云云，並不可採。
    （六）原告雖另主張如於此情形無法獲得理賠，原告加保有何實益云云，惟原告
          加保上開第一款，既無法排除上開第二款不保事項之適用已如前述，則於
          本件情形原告是否能獲得理賠，亦僅屬原告加保時其商業上之動機能否達
          成而已。縱此與原告之期待相違，然此項期待既非明示於兩造之約定中，
          且透過當事人真意之確定，亦無從推論出原告得據此獲得理賠，則原告據
          此主張，即有誤會。
三、綜上所述，原告主張本件事故在承保範圍云云並不可採，被告抗辯本件事故在不
    保事項範圍內，應屬可信。從而，原告起訴請求被告給付佰陸拾萬柒仟玖佰
    伍拾肆元，暨自起訴狀繕本送達翌日起至清償之日止按年息百分之五計算之利息
    ，即無理由，不能准許，應予駁回，其假執行之聲請，因訴之駁回而失所依附麗
    ，應併予駁回。
四、兩造其餘攻擊防禦方法與證據，經本院審酌後，認均與經協商兩造確定爭點（詳
    見本院卷第四十三頁）之終局判斷結果無影響，爰不予一一論述，附此敘明。
結論：本件原告之訴，為無理由，依民事訴訟法第七十八條，判決如主文。
中　　　華　　　民　　　國　　九十一　　年　　　十　　　月　　二十二　　日
　　　　　　　　　　　　　　　　　臺灣台北地方法院民事第四庭
　　　　　　　　　　　　　　　　　　　審判長法　　　官　林勤綱
　　　                                      法　　　官　洪于智
                                            法　　　官  陳正昇
右正本證明係照原本作成。
如不服本判決應於送達後二十日內向本院提出上訴狀。
中　　　華　　　民　　　國　　九十一　　年　　　十　　　月　　二十二　　日
　　　　　　　　　　　　　　　　　　　　　　法院書記官　袁以明
